ACORDAO-COMPLETO-2497448

ACÓRDÃO 18397/2021 ATA 38/2021 - SEGUNDA CÂMARA

VISTOS, relatados e discutidos estes autos de Monitoramento do Acórdão nº  3.414/20141ª Câmara, relator o Ministro José Múcio Monteiro, que considerou ilegais atos de pensão civil, posteriores à data de promulgação da Emenda Constitucional 70/2012, porque contêm valores calculados e reajustados indevidamente com base na Lei nº  10.887, de 2004,
ACORDAM os Ministros do Tribunal de Contas da União, reunidos em Sessão da Segunda Câmara, diante das razões expostas pelo Relator, em:	
9.1. determinar à Diretoria de Gestão de Pessoas da Secretaria de Gestão Corporativa do Ministério da Economia, com fundamento no art. 4º, inciso I, da Resolução TCU nº  315, de 2020, que, no prazo de 15 (quinze) dias, adote medidas para dar pleno e efetivo cumprimento ao subitem 9.4 do Acórdão 3414/2014-TCU-Primeira Câmara, enviando as informações sintéticas, de forma circunstanciada, documentadas e contemporaneamente contextualizadas, que espelhem o status quo das pensões civis dos interessados cujos atos foram considerados ilegais, procurando evitar o encaminhamento de processos internos e externos e documentos sem que, antes, seja feita a devida contextualização para o caso em apreço, cujo cumprimento será verificado pelo TCU no âmbito destes autos;
9.2. reiterar o esclarecimento constante do item 9.5 do Acórdão 3414/2014-TCU-Primeira Câmara;
9.3. promover nova audiência, destinando-a ao endereço que consta da base de dados da Receita Federal e para o local de lotação, no Ministério da Economia, da responsável Andréia Maria Costa Santos,  para que justifique o não cumprimento da decisão contida no item 9.4 do Acórdão 3414/2014-TCU-Primeira Câmara, que determinou o recálculo das pensões civis de Assis Correia Silva (CPF XXX.213.407-XX) e Raimunda Benevenuto da Silva Moreira (CPF XXX.717.862-XX) , com base na Emenda Constitucional n. 70/2012;
9.4. ordenar à Secretaria de Fiscalização de Integridade de Atos e Pagamentos de Pessoal e de Benefícios Sociais que monitore o cumprimento da determinação.

Monitoramento do Acórdão 3.414/2014-TCU-1ª Câmara, de relatoria do Ministro José Múcio Monteiro (peça 26), que considerou ilegais os atos de pensão civil , por serem posteriores à data de promulgação da EmendaConstitucional 70/2012 e conter valores calculados e reajustados indevidamente com base na Lei 10.887/2004.

Segunda Câmara

Superintendência de Administração do Ministério da Fazenda (atual Ministério da Economia) no Estado do Acre.

3. Responsáveis/Interessados: 
3.1. Responsável: Andréia Maria Costa Santos (CPF XXX.961.072-XX)
3.2 Interessados: Alaide Jaco de Brito Daniel (XXX.910.442-XX); Alaira Rodrigues de Almeida (XXX.863.211-XX); Aldenora Gomes de Souza (XXX.901.702-XX); Alvaro Davila Uchôa (XXX.391.922-XX); Assis Correia Silva (XXX.213.407-XX); Celina Maria do Nascimento Araripe (XXX.094.852-XX); Clarice Nogueira da Silva (XXX.345.092-XX); Diomedes Vitor de Andrade (XXX.194.732-XX); Francisco de Oliveira Moura (XXX.981.372-XX); Hilda Mendes Ferreira da Silva (XXX.743.762-XX); Jose Ferreira Santana (XXX.816.652-XX); Luiza Vieira da Silva (XXX.290.662-XX); Maria Anunciada da Costa Mesquita (XXX.160.232-XX); Maria Eunice Damasceno Sarmento (XXX.361.532-XX); Maria Jose Barbosa de Goes (XXX.017.172-XX); Maria Nina Costa da Silva (XXX.824.432-XX); Raimunda Benevenuto da Silva Moreira (XXX.717.862-XX); Raimunda Nonata de Araújo Lopes (XXX.765.812-XX); Raimundo Bezerra de Medeiros (XXX.132.622-XX); Vicente Paulo Moura (XXX.704.772-XX).

13.1. Ministros presentes: Bruno Dantas (Presidente), Augusto Nardes, Aroldo Cedraz e Raimundo Carreiro (Relator).
13.2. Ministro-Substituto presente: André Luís de Carvalho.

RAIMUNDO CARREIRO

Trata-se de monitoramento do Acórdão nº  3.414/20141ª Câmara, relator o Ministro José Múcio Monteiro (peça 26) , que considerou ilegais atos de pensão civil, posteriores à data de promulgação da Emenda Constitucional 70/2012, porque contêm valores calculados e reajustados indevidamente com base na Lei nº  10.887 de 2004.
Determinações monitoradas:
9.4. determinar à Superintendência de Administração do Ministério da Fazenda no Estado do Acre que adote medidas para: 
9.4.1. dar ciência, no prazo de 15 (quinze) dias, do inteiro teor desta deliberação aos interessados relacionados no item 9.2, alertando-os de que o efeito suspensivo proveniente da interposição de eventuais recursos perante o TCU não os exime da devolução dos valores percebidos indevidamente após a respectiva notificação, caso esses não sejam providos; 
9.4.2. fazer cessar, no prazo de 15 (quinze) dias, o pagamento decorrente dos atos considerados ilegais, sob pena de responsabilidade solidária da autoridade administrativa omissa; 
9.4.3. encaminhar ao Tribunal, no prazo de 30 (trinta) dias contados da ciência da decisão, documentos aptos a comprovar que os pensionistas indicados no item 9.2 tiveram conhecimento do acórdão; 
9.5. esclarecer à unidade jurisdicionada que as concessões consideradas ilegais poderão prosperar, mediante emissão de novos atos livres da irregularidade apontada; 
A seguir, excerto do relatório de peça 53, produzido pela Secretaria de Fiscalização de Integridade de Atos e Pagamentos de Pessoal e de Benefícios Sociais (Sefip) , cujas conclusões e propostas de encaminhamento foram endossadas por pessoa designada pelo titular da unidade técnica (peça 54) .
HISTÓRICO
2.	Já na fase de monitoramento, a instrução anterior (peça 37) constatou o seguinte:
Pesquisa realizada no sistema Siape-A3P indica que os pensionistas Assis Correia Silva e Raimunda Benevenuto da Silva Moreira continuam recebendo pensões calculadas e reajustadas indevidamente com base na Lei 10.887/2004 (peças 34-35) , devendo ser ouvido em audiência o responsável, para que apresente razões de justificativa pelo descumprimento das determinações do TCU. A despeito de não terem sido feitas as devidas alterações, novos atos Sisac foram cadastrados pela unidade jurisdicionada, a saber, Sisac 10223509-05-2014-000168-4 (instituidor José Moreira Sobrinho e Sisac 10223509-05-2014-000169-2 (instituidora Nair Ferreira Teixeira) .
3.	Assim, concluiu a auditora que (peça 37) :
Restou confirmado que as pensões civis de Assis Correia Silva e Raimunda Benevenuto da Silva Moreira continuam apresentando cálculo e reajuste com base na Lei 10.887/2004, a despeito das determinações do TCU contidas no Acórdão 3414/2014-TCU-Primeira Câmara. Assim sendo, a responsável Andréia Maria Costa Santos, atual Superintendente de Administração do Ministério da Fazenda no Estado do Acre, deve ser chamada aos autos para apresentar as suas razões de justificativa para o descumprimento das determinações do TCU.
4.	Foi, então, proposta a audiência e, com a autorização do então Ministro-Relator, conforme despacho da peça 40, a responsável Andréia Maria Costa Santos, mediante os ofícios das peça 41, 45 e 49, foi notificada para apresentar razões de justificativa pelo não cumprimento das determinações do TCU contidas no Acórdão 3414/2014-TCU-Primeira Câmara, que determinou o recálculo das pensões civis de Assis Correia Silva (CPF XXX.213.407-XX) e Raimunda Benevenuto da Silva Moreira (CPF XXX.717.862-XX) , com base na Emenda Constitucional 70/2012.
5.	Após pesquisa para atualização de endereço, o ofício da peça 49 foi entregue no endereço pesquisado pela Seproc (peça 48) e, conforme AR dos Correios acostado à peça 50, foi entregue no dia 24/06/2019.
6.	Até o momento não consta nos autos manifestação da responsável. 
EXAME TÉCNICO
7. 	Instada a se manifestar, Andréia Maria Costa Santos, então Superintendente de Administração do Ministério da Fazenda no Estado do Acre, não apresentou razões de justificativa para o descumprimento do Acórdão 3414/2014-TCU-Primeira Câmara, especificamente quanto à emissão de novos atos livres da irregularidade apontada, devendo, pois, ser considerada revel, por não atender à audiência no prazo devido, nos termos do art. 12, § 3º, da Lei 8.443/1992, com a aplicação da multa prevista no art. 58, inciso IV, da Lei 8.443/1992 e no art. 268, inciso VII, do Regimento Interno do Tribunal.
8.	No presente caso, constata-se desobediência a determinação clara e expressa deste Tribunal e esse ato omissivo, além de desrespeito à deliberação do TCU, implica a perpetuação de despesas que, há um bom tempo, foram consideradas ilegais. 
9.	Quanto ao monitoramento do acórdão, entende-se que se deve persistir nas determinações ao Ministério da Economia, ante a manutenção da pertinência das razões que as justificaram.
10.	Por oportuno, cabe destacar que a proposta de determinação nesta fase processual está consentânea com as orientações recentemente estabelecidas pelo TCU na Portaria Segegex 9/2020, que disciplina, no âmbito da Secretaria-Geral de Controle Externo, a proposição das deliberações previstas na Resolução TCU 315/2020.
CONCLUSÃO
11.	Considera-se que o processo não se encontra pronto para ser arquivado, devendo ser feita determinação à Diretoria de Gestão de Pessoas (DGP) da Secretaria de Gestão Corporativa (SGC) do Ministério da Economia (ME) , com aplicação de multa à gestora, conforme acima proposto e justificado.
PROPOSTA DE ENCAMINHAMENTO 
12 	Pelo exposto, propõe-se:
12.1. 	com fundamento no art. 4º, inciso I, da Resolução TCU 315/2020, determinar à Diretoria de Gestão de Pessoas (DGP) da Secretaria de Gestão Corporativa (SGC) do Ministério da Economia (ME) que, no prazo de 15 (quinze) dias, adote as medidas para dar pleno e efetivo cumprimento aos subitens 9.4 e 9.5 do Acórdão 3414/2014-TCU-Primeira Câmara, enviando as informações sintéticas, de forma circunstanciada, documentada e contemporaneamente contextualizada, que espelhem o status quo dos interessados envolvidos, procurando evitar o encaminhamento de processos internos e externos e documentos sem que, antes, seja feita a devida contextualização para o caso em apreço, cujo cumprimento será verificado pelo TCU no âmbito destes autos;
12.2. 	com fundamento nos artigos 12, § 3º, e 58, inciso IV, da Lei 8.443/1993 e 268, inciso IV, § 3º, do Regimento Interno do TCU aplicar multa a Andréia Maria Costa Santos (CPF XXX.961.072-XX) , em razão do descumprimento, sem causa justificada, à determinação do Tribunal.
O Ministério Público, à peça 55, manifestou-se de acordo com a proposta apresentada pela unidade técnica.
É o relatório.

não há.

Procurador Júlio Marcelo de Oliveira.

MONITORAMENTO. PENSÃO CIVIL. DESCUMPRIMENTO DE DETERMINAÇÃO. REITERAÇÃO DE DETERMINAÇÃO E DE ESCLARECIMENTOS. AUDIÊNCIA INVÁLIDA. REALIZAÇÃO DE NOVA AUDIÊNCIA.

PENSÃO CIVIL (PCIV)

Secretaria de Fiscalização de Integridade de Atos e Pagamentos de Pessoal e de Benefícios Sociais (Sefip).

Atuo nos autos por força do art. 152 do Regimento Interno.	
Trata-se de monitoramento do Acórdão 3.414/20141ª Câmara, relator o Ministro José Múcio Monteiro, que apreciou atos de pensão civil, posteriores à data de promulgação da Emenda Constitucional 70/2012, considerados ilegais porque contêm valores calculados e reajustados indevidamente com base na Lei nº  10.887 de 2004.
As determinações monitoradas são as que se seguem.
9.4. determinar à Superintendência de Administração do Ministério da Fazenda no Estado do Acre que adote medidas para: 
9.4.1. dar ciência, no prazo de 15 (quinze) dias, do inteiro teor desta deliberação aos interessados relacionados no item 9.2, alertando-os de que o efeito suspensivo proveniente da interposição de eventuais recursos perante o TCU não os exime da devolução dos valores percebidos indevidamente após a respectiva notificação, caso esses não sejam providos; 
9.4.2. fazer cessar, no prazo de 15 (quinze) dias, o pagamento decorrente dos atos considerados ilegais, sob pena de responsabilidade solidária da autoridade administrativa omissa; 
9.4.3. encaminhar ao Tribunal, no prazo de 30 (trinta) dias contados da ciência da decisão, documentos aptos a comprovar que os pensionistas indicados no item 9.2 tiveram conhecimento do acórdão; 
9.5. esclarecer à unidade jurisdicionada que as concessões consideradas ilegais poderão prosperar, mediante emissão de novos atos livres da irregularidade apontada; 
A Secretaria de Fiscalização de Integridade de Atos e Pagamentos de Pessoal e de Benefícios Sociais (Sefip) relatou que, já na fase de monitoramento, constava do sistema Siape-A3P que os pensionistas cujos atos foram considerados ilegais continuavam recebendo pensões. Por isso, a superintendente de administração do Ministério da Fazenda no Estado do Acre à época da constatação do fato, Andréia Maria Costa Santos, foi chamada para apresentar suas razões de justificativa.
Com base nisso, a unidade técnica propõe reiterar as determinações constantes do item 9.4 e 9.5 e multar a responsável.
O Ministério Público manifestou-se de acordo com a proposta.
Com as devidas vênias, acolho-a em parte.
2. De fato, deve ser reiterada a determinação contida no item 9.4 do acórdão, para que cessem os pagamentos indevidos. Quanto a isso, tomo a análise apresentada pela unidade técnica como razão para decidir.
2. O item 9.5, entretanto, não contém determinação ao órgão jurisdicionado. Apenas se destina a dar-lhe esclarecimentos sobre a forma como as concessões consideradas ilegais poderão prosperar. Cabe, então, reiterá-la nos mesmos termos.
2. Em relação à multa proposta à servidora, divirjo das conclusões oferecidas. Em que pese terem sido emitidos ofícios de audiência, todos foram devolvidos pelos Correios. Além disso, não foi publicado o devido edital de audiência. Por fim, mesmo que, nos termos do § 3º do art. 268 do Regimento Interno, não seja necessário ouvir a responsável para que seja aplicada multa por descumprimento de decisão deste Tribunal, houve determinação expressa do então relator José Múcio Monteiro para que isso ocorresse (peça 40) . Assim, devem ser expedidos novos ofícios, dessa feita, para o endereço que consta atualmente na base de dados da Receita Federal, que é diverso do identificado pela unidade técnica, e também para seu local de trabalho, uma vez que é sabido que a responsável é servidora do Ministério da Fazenda e está lotada na Delegacia da Receita Federal em Rio Branco (http://www.portaldatransparencia.gov.br/servidores/75716965) .
Ante o exposto, VOTO por que o Tribunal adote a minuta de acórdão que ora submeto à apreciação deste Colegiado.
TCU, Sala das Sessões, em 9 de novembro de 2021.
RAIMUNDO CARREIRO 
Relator